最高法院民事判決　　　　　　　　　　　　　　　八十八年度台上字第一六六四號
　　上　訴　人　己 ○ ○
　　　　　　　　乙 ○ ○
　　　　　　　　丙 ○ ○
　　　　　　　　庚 ○ ○
　　　　　　　　壬 ○ ○
　　　　　　　　戊 ○ ○
　　　　　　　　丁 ○ ○
　　兼 右四 人
　　法定代理人　辛○○○
　　被 上訴 人　甲 ○ ○
右當事人間請求所有權移轉登記事件，上訴人對於中華民國八十七年三月三日台灣高
等法院第二審更審判決（八十六年度重上更(一)字第一七八號），提起上訴，本院判決
如左：
    主  文
原判決廢棄，發回台灣高等法院。
    理  由
本件被上訴人主張：伊於民國六十九年十月六日，向上訴人己○○、乙○○、丙○○
，及其餘上訴人之被繼承人張長壽購買坐落基隆市安樂區○○○段內寮小段第四六七
之一三、四六七、四六八之二號三筆土地（以下稱系爭土地）及同小段四六八之三號
並其他數筆土地，伊已付清價金，惟上訴人竟拒絕辦理系爭土地及該四六八之三號土
地之所有權移轉登記等情，依買賣關係，求為命上訴人將系爭土地所有權移轉登記與
伊及王錫麟、王廣志、王潔德應有部分各四分之一，並交付系爭土地與伊之判決（另
被上訴人請求上訴人將上開四六八之三號土地為所有權移轉登記及交付部分，業經第
一審為被上訴人勝訴之判決，未據上訴人聲明不服）。
上訴人則以：被上訴人於簽訂買賣契約時，系爭土地之地目均為「田」，早在六十五
年十一月八日即列為實施都市計畫保護區，依土地法第三十條之規定，其承受人以能
自耕者為限，而上訴人於訂約時，並無自耕能力，且買賣契約亦未約定於不能之情形
除去後為給付，契約無效等語，資為抗辯。
原審將第一審所為被上訴人敗訴部分之判決廢棄，改判如其聲明，無非以：系爭土地
原為上訴人己○○、乙○○、丙○○三人（以下稱己○○等三人）及上訴人張家豪、
張鍵濃、戊○○、丁○○、辛○○○之被繼承人張長壽所共有。張長壽死亡後，已由
張家豪等五人於八十二年一月十六日辦妥繼承登記，系爭土地共有人之應有部分詳如
原判決附表（以下稱附表）所示。己○○等三人及張長壽於六十九年十月六日與被上
訴人簽訂不動產買賣契約書，將系爭土地三筆連同四六八之三號等數筆土地售予被上
訴人，總價金新台幣（下同）六千一百六十萬四千七百十四元。買賣契約書第七條約
定：「買賣登記日期約定六十九年十一月十六日雙方依約切實履行不得失誤，但登記
名義人由甲方（即買受人）自由指定，乙方（即出賣人）不得異議」，被上訴人業已
付清全部價金，上訴人迄未移轉系爭土地之所有權與被上訴人或其指定之第三人，為
兩造不爭之事實，並有不動產買賣契約書、土地登記簿謄本、收據可稽，自可信為真
實。又被上訴人於六十九年十月六日簽訂買賣契約時，系爭土地之地目均為「田」，
有土地登記簿謄本足憑。再系爭土地係於六十五年十一月八日公告實施都市計畫為保
護區，有基隆市政府八十五年七月八日八五基府工都字第○五三四七八號函可稽，可
見被上訴人於六十九年十月六日與己○○等三人及張長壽簽訂買賣契約時，系爭土地
三筆均為私有農地，依土地法第三十條規定，其承受人固以能自耕者為限，而被上訴
人訂約當時並無自耕能力，為其不爭之事實，買賣契約書第七條復僅泛言「登記名義
人由甲方（即買受人）自由指定」，並未具體約定登記與有自耕能力之特定第三人。
然查買賣契約書第二條第二款記載：「限於民國六十九年十一月十六日以前乙方（出
賣人）應將有關過戶移轉登記證件（包括抵押權設定證件）備妥蓋章完畢點交甲方（
買受人），甲方即付新台幣三十萬元與乙方」。而己○○等三人及已故張長壽亦依約
於六十九年十二月四日設定權利價值各為一百萬元之抵押權與被上訴人及其指定之王
錫麒等人，有土地登記簿謄本足稽，足信雙方簽訂買賣契約時，對於被上訴人欠缺自
耕能力而不能承受系爭土地有明確之認識，故先行設定抵押權，資為保障，俟將來可
以移轉登記時，再行辦理。此參酌張長壽於七十年三月九日出具之收據載明：「以上
全部收到即買賣價款全部收清……嗣後辦理田地部分土地移轉登記時，如需本人等印
鑑證明、戶籍謄本、捺蓋印章等一切手續，均無條件協助至辦妥移轉登記為止，絕無
異議」，益徵明灼。系爭土地於訂約買賣時，既預期於不能之情形除去後為給付，依
民法第二百四十六條第一項但書之規定，其契約仍為有效。系爭土地已於七十二年十
月七日變更為住宅區，有基隆市政府八十五年七月八日八五基府工都字第○五三四七
八號覆函足憑，其不能給付之情形已經除去，王錫麒、王廣志、王潔德已出具同意書
載明願為系爭土地之登記名義人，從而被上訴人依買賣之法律關係，請求上訴人將附
表所示系爭土地所有權全部移轉登記與被上訴人及其所指定之王錫麒、王廣志、王潔
德等人所有，應有部分各四分之一，並交付系爭土地與被上訴人，洵屬正當，應予准
許等詞，為其判斷之基礎。
查被上訴人於六十九年十月六日與己○○等三人及其餘上訴人之被繼承人張長壽簽訂
買賣契約書，承買系爭土地，當時系爭土地均為私有農地，為原審所合法確認之事實
，依土地法第三十條規定，系爭土地之承受人以能自耕者為限。雖買賣契約書第二條
第二款載明系爭土地之出賣人應將設定抵押權登記之證件交付予買受人即被上訴人，
而出賣人即己○○等三人及張長壽復已依約於六十九年十二月四日設定債權額各為一
百萬元之抵押權登記與被上訴人及王錫麒等人，然土地之買賣，其所有權之移轉登記
，涉及土地增值稅之繳納問題，曠日費時，而土地之抵押權設定登記則無此問題，因
此較為便捷快速，土地之買受人為保障土地之順利過戶，或免出賣人收取其價金後爽
約而受損失，間有與出賣人約定先設定抵押權登記予買受人之情形。準此而言，私有
農地之買賣，當事人約定出賣人先將土地設定抵押權登記與買受人，似不足憑以推論
當事人雙方對於買受人不能承受買賣之土地有明確之認識，而約定俟將來可以移轉時
，再行辦理移轉登記。原審見未及此，竟以買賣契約書有限期交付抵押權設定登記之
證件之約定，及出賣人即己○○等三人及張長壽已設定抵押權登記與被上訴人及其指
定之人，遂謂買賣雙方對於被上訴人欠缺自耕能力而不能為承受系爭土地有明確之認
識，乃約定俟系爭土地將來可以移轉登記時，再行辦理移轉登記云云，而為有利被上
訴人之論斷，似欠允洽。次查張長壽於七十年三月九日所出具之收據所載前開內容係
允諾提供印鑑證明等證件，協助辦妥產權移轉登記，並非載明系爭土地買賣當事人雙
方於訂約時明知系爭土地不能為所有權移轉登記，約定俟將來可以移轉登記時，再行
辦理。況該收據出具之時間為七十年三月九日，已在六十九年十月六日訂立系爭土地
買賣契約五個月之後，似不能執以證明系爭土地買賣雙方有不能之情形除去後為給付
之預期，上訴人於原審以此為辯（見原審上更(一)字卷三九頁），原審就該收據出具之
時間係在系爭土地訂立買賣之後之情節，未予斟酌，竟據以謂系爭土地買賣雙方訂約
時，有不能給付之情形除去後為給付之預期，援引民法第二百四十六條第一項但書之
規定，認系爭土地之買賣契約有效，而為被上訴人勝訴之判決，亦有可議。況被上訴
人與己○○等三人及張長壽簽訂買賣契約書之時間為六十九年十月六日，而買賣契約
書第二條約定乙方即出賣人己○○等三人及張長壽限於六十九年十月十六日以前備妥
移轉登記證件蓋章後交付與甲方即被上訴人，限於六十九年十二月十六日以前搬清地
上物及指界交付系爭土地予被上訴人（見一審卷七一頁），此交付證件及土地予被上
訴人之時間分別在雙方訂約買賣後一月十日及二月十日，時間密近，且已確定，能否
謂雙方有預期不能給付之情形除去後為給付之約定，尤非無疑。原審未予深究，遽為
不利上訴人之論斷，自有未合。上訴論旨執以指摘原判決不當，聲明廢棄，非無理由
。
據上論結，本件上訴為有理由，依民事訴訟法第四百七十七條第一項、第四百七十八
條第一項，判決如主文。
中      華      民      國    八十八    年      七      月    二十九    日
                              最高法院民事第五庭
                                  審判長法官  蕭  亨  國
                                        法官  吳  正  一
                                        法官  楊  隆  順
                                        法官  陳  淑  敏
                                        法官  朱  建  男
      右正本證明與原本無異
                                              書  記  官
中      華      民      國    八十八    年      八      月     十六     日
